最高法院刑事判決　　　　　　九十四年度台上字第四一０八號
　　上　訴　人　甲○○
　　　　　　　　　　　　194.
　　　　　　　　乙○○
　　　　　　　　　　　　之2號.
　　上 列一 人
　　選任辯護人　孫冬生律師
　　　　　　　　李長生律師
上列上訴人等因貪污案件，不服台灣高等法院中華民國九十三年
四月二十九日第二審判決（九十一年度上訴字第三二０一號，起
訴案號：台灣新竹地方法院檢察署八十七年度偵字第六七三０號
、八十八年度偵字第三九五四號），提起上訴，本院判決如下：
　　主　文
原判決關於甲○○、乙○○部分撤銷，發回台灣高等法院。
    理  由
本件原判決認定：(一)、上訴人甲○○原為新竹縣五峰鄉公所（下
稱五峰鄉公所）財經課技士，承辦林務相關之業務，自民國八十
七年三月間起，受新竹縣五峰鄉（下稱五峰鄉）鄉長楊世傑之命
負責承辦核發棄土證明之業務，甲○○係主管該事務之人員，楊
世傑係監督該事務之人員，均係依據法令從事公務之人員。甲○
○與楊世傑竟基於概括之犯意聯絡，明知依新竹縣政府八十六年
四月十七日府建都字第四０四三二號函之規定，五峰鄉公所並無
核准山坡地以農地改良名義回填土之權責，該權責應屬新竹縣政
府，兩人於八十七年二月至同年四月間，為使陳清茂、王湘茹等
人取得工程土棄置證明，由陳清茂、王湘茹等二人分別提供須該
證明之營造業者及建照號碼，並以甲○○及林福財名義（不知情
之林福財授權甲○○全權處理申請事宜），分別就甲○○所使用
位於山坡地水源保護區內之五峰鄉○○段八二六、八二七、六五
五地號土地、林福財所使用位於五峰鄉○○段七０六、七０七地
號土地，以農地改良名義，向五峰鄉公所申請回填工程土方，甲
○○受楊世傑指示辦理該業務時，明知不應核發竟仍以承辦人之
身分簽請准予核發，且因當時之五峰鄉公所財經課長不同意核發
該函，甲○○未依公文處理流程，不經甲○○之主管即五峰鄉公
所財經課長審核，即將該函呈由楊世傑批示核發，再以五峰鄉公
所名義發函准甲○○、林福財之申請，楊世傑取得該函後，即交
陳清茂、王湘茹使用，出售給相關業者，供相關業者送審，均足
以生損害於主管機關對於棄土證明審核之正確性及五峰鄉公所，
甲○○以該方式圖陳清茂、王湘茹私人不法利益，並因而使得陳
清茂、王湘茹獲得該土方棄置證明之利益（因價格無法確定，利
益無法計算）（甲○○所承辦核發棄置土方同意函申請人、土地
坐落地號、核准文號、提供土方之營造業者、建照號碼均如原判
決附表所示）。陳清茂取得土方棄置核准公函後，並未將建築土
方廢棄於申請之地點，而係棄置於新竹縣芎林鄉○○段三二四地
號土地，但陳清茂仍製作不實申請書，偽稱已將土方棄置於原申
請地點，向五峰鄉公所申請土方棄置完成證明，楊世傑、甲○○
明知該土方並未棄置於原申請地點，竟仍依前揭方式准予核發，
其核發之五峰鄉公所公函文如原判決附表所載，陳清茂取得該函
後，即將該函交由提供土方之業者送審，甲○○此部分核發證明
回填土方完成之公函，亦均足以生損害於主管機關對於完成棄土
證明審核之正確性及五峰鄉公所，甲○○以該方式直接圖陳清茂
、王湘茹私人不法利益，並因而獲得該完成土方棄置證明之利益
。(二)、上訴人乙○○曾於八十六年十一月間至八十七年四月間，
以「衛治銘」及「吳清河」名義，向五峰鄉公所提出申請廢土棄
置於該鄉垃圾掩埋場之棄置證明及完成棄置證明公函，多次陪同
負責核發該證明公函之依法從事公務之人員五峰鄉公所清潔隊長
蔣考賢，前往台北市○○○路○段三０五號十二樓「金盃名商聯
誼會」飲酒，飲酒時乙○○並同意，如全部核發完畢，依核發之
數量，按比例支付報酬給楊世傑、蔣考賢，對於依法令從事公務
之人員，關於違背職務之行為，行求賄賂，蔣考賢明知不應核發
仍予以核發，其中以「衛治銘」名義申請者達二十六萬一千五百
立方公尺，以「吳清河」名義申請者達七萬五千二百五十立方公
尺。蔣考賢為擴大乙○○申請數量，遂與乙○○另基於犯意聯絡
，由蔣考賢提供趙錦清、趙武崇相關資料，由乙○○再以趙錦清
、趙武崇二人之名義申請回填土方，蔣考賢再簽請楊世傑核准九
件廢土棄置證明，數量為九萬九千一百五十立方公尺，乙○○取
得前開棄置證明後，實際棄運於五峰鄉之土方僅約三千五百立方
公尺，竟仍以前開申請棄置證明人之名義向五峰鄉公所申請廢土
棄置完成證明，楊世傑、蔣考賢明知乙○○並未將廢土棄置於申
請地點，竟仍在其職務上所製作之五峰鄉公所公函中表示已完成
廢土棄置，共核發約十六萬二千立方公尺之廢土棄置完成證明公
函，乙○○取得該公務員明知不實事項，而登載於職務上所製作
之文書後，基於概括之犯意，連續多次將該文書出售供他人使用
而行使該文書，足以生損害於主管機關對於棄土證明審核之正確
性及五峰鄉公所等情。因而撤銷第一審關於上訴人二人部分之判
決，改判論處甲○○依據法令從事公務之人員，共同連續對於監
督暨主管之事務，明知違背法令，直接圖他人私人不法利益，因
而獲得利益罪刑；乙○○對於依法令從事公務之人員，關於違背
職務之行為，期約賄賂罪刑，固非無見。
惟查：(一)、有罪判決書之事實一欄，為適用法令之依據，故凡於
適用法令有關之事實，均必須詳為記載，始足為適用法令之基礎
。又貪污治罪條例第六條第一項第四款之公務員對於主管與監督
事務直接圖利罪，係以行為人對於主管或監督之事務，明知違背
法令，直接或間接圖自己或其他私人不法利益，並因而獲得利益
為構成要件。另犯貪污治罪條例第四條至第六條之罪，情節輕微
，而其所得或所圖得財物或不正利益在新台幣五萬元以下者，減
輕其刑，貪污治罪條例第十二條第一項亦定有明文。故行為人自
己或其他私人是否因而獲得利益，及其所得或所圖得之財物或不
正利益之數額若干，俱與事實如何及如何為法律之適用攸關，自
應詳予調查釐清明確認定記載，方足為適用法律之依據。原判決
事實欄關於甲○○部分記載：……甲○○以該方式圖陳清茂、王
湘茹私人不法利益，並因而使陳清茂、王湘茹獲得土方棄置證明
之利益（因價格無法確定，利益無法計算）（原判決第四頁第三
至五行）等情，苟屬無訛。則陳清茂、王湘茹獲得之土方棄置證
明，既因價格無法確定而無法計算其利益，如何得謂陳清茂、王
湘茹已因而獲得不法利益？原判決就上情所為之認定記載並非明
確，不足為適用法律之依據，已有未合。又甲○○圖陳清茂、王
湘茹私人不法利益其數額究為若干？其與甲○○是否有貪污治罪
條例第十二條第一項之適用攸關，自應詳予調查釐清明確認定記
載，並於理由欄內就上情為論述說明，原判決就上情未詳予調查
釐清明確記載，復未說明甲○○是否有貪污治罪條例第十二條第
一項規定之適用，其查證未盡且理由欠備，遽行判決，亦有未洽
。(二)、依法應於審判期日調查之證據雖已調查，而其內容未明瞭
者，即與未經調查無異，如遽行判決，仍屬應於審判期日調查之
證據而未予調查，尚不得遽對被告為有利或不利之認定。又犯貪
污治罪條例第十一條第一項、第二項之罪，情節輕微，而行求、
期約或交付之財物，在新台幣五萬元以下者，減輕其刑，貪污治
罪條例第十二條第二項定有明文。原判決事實欄關於乙○○部分
記載：……飲酒時乙○○並同意，如全部核發完畢，依核發之數
量，按比例支付報酬給楊世傑、蔣考賢，對於依法令從事公務之
人員，關於違背職務之行為，行求賄賂（原判決第五頁第一至三
行）等情，其就乙○○行求賄賂之金額究為若干，並未詳予調查
釐清明確記載，而上情與乙○○所為是否有貪污治罪條例第十二
條第二項規定之適用攸關，自應詳予調查釐清明確記載。原審就
上情未詳予調查釐清明確記載，復未於理由欄論述說明乙○○是
否有貪污治罪條例第十二條第二項規定之適用，其查證未盡且理
由欠備，逕行判決，尚嫌速斷，其審理猶有未盡。(三)、有罪判決
書之事實一欄，為判斷其適用法令當否之準據，法院應將依職權
認定與論罪科刑有關之事實，翔實記載，然後於理由內逐一說明
其憑以認定之證據，並使事實認定與理由說明，互相適合，方為
合法。倘事實認定與理由說明，不相一致，或事實與理由欄內之
記載，前後齟齬，按諸刑事訴訟法第三百七十九條第十四款後段
規定，均屬判決理由矛盾之當然違背法令。又行求、期約、交付
係屬階段行為，行求祇以行求之一方表示意思為已足，不以對方
允許為必要，而期約則必須雙方意思之合致，僅期待交付而已，
其兩者之構成要件不盡相同。原判決事實欄關於乙○○部分記載
：……飲酒時乙○○並同意，如全部核發完畢，依核發之數量，
按比例支付報酬給楊世傑、蔣考賢，對於依法令從事公務之人員
，關於違背職務之行為，行求賄賂，蔣考賢明知不應核發仍予核
發等情（原判決第五頁第一至三行）等情，是否僅認定乙○○對
蔣考賢行求賄賂，而未認定雙方就賄賂一事已意思合致。乃原判
決理由欄復又論述說明：乙○○所為係犯貪污治罪條例第十一條
第一項對於依法令從事公務之人員，關於違背職務之行為期約賄
賂罪（原判決第十一頁第二至三行），併於主文欄諭知：乙○○
對於依法令從事公務之人員，關於違背職務之行為，期約賄賂等
情，其事實欄之記載與理由欄之說明及主文欄之諭知，不盡一致
，尚有未合。(四)、有罪之判決書，對被告有利之證據不採納者，
應說明其理由，為刑事訴訟法第三百十條第二款所明定。故有罪
判決書對於被告有利之證據，如不加採納，必須說明其不予採納
之理由，否則即難謂無判決不備理由之違誤。是事實審法院應於
審判期日就被告否認犯罪所為有利之辯解事項與證據，予以調查
，而於有罪判決理由內詳加論列，否則率行判決，即屬於法有違
。又共同正犯在犯意聯絡範圍內，始對其他共同正犯實施之行為
共負其責。甲○○辯稱：伊於八十七年三月二十五日，始受五峰
鄉長楊世傑之命接受系爭業務，此觀五峰鄉公所辦案登記簿之公
文登錄即明，故於該日前有關棄土證明之文書均非伊所為，況八
十七年二月間，五峰鄉公所並已核發多件棄土公文（原審卷第一
宗第三十三至三十四頁）等情；又原判決事實欄亦載：甲○○自
民國八十七年三月間起，受新竹縣五峰鄉鄉長楊世傑之命負責承
辦核發棄土證明之業務，……甲○○受楊世傑指示辦理該業務時
，明知不應核發竟仍以承辦人之身分簽請准予核發（原判決第三
頁第二至十六行）等情。則甲○○上開辯解各語是否屬實，其與
甲○○就何部分犯行，與楊世傑間互有犯意聯絡及行為分擔，而
應共負共同正犯之責任攸關，自應詳予調查釐清論述說明。原審
就甲○○上述辯解各情未詳予調查釐清，逕於理由欄說明：甲○
○雖於八十七年三月間，始由鄉長楊世傑指定擔任核發如原判決
附表所示公函職務，但就此之前之行為，鄉長楊世傑對該事務具
有監督職務，被告甲○○既與之共犯，自難脫免該部分所生之刑
事責任（原判決理由欄一、(五)）等情，率為甲○○不利之認定，
其查證未盡且理由欠備，遽行判決，尚嫌速斷，難昭折服。上訴
人二人上訴意旨指摘原判決關於彼等部分不當，尚非全無理由。
按第三審法院應以第二審判決所確認之事實為判決基礎，刑事訴
訟法第三百九十四條第一項前段定有明文。原判決上述之違背法
令，影響於事實之確定，本院無可據以為裁判，應將原判決關於
上訴人二人部分撤銷，發回原審法院更為審判。原判決關於乙○
○不另為無罪諭知部分，基於審判不可分之原則，併予發回，附
此敘明。
據上論結，應依刑事訴訟法第三百九十七條、第四百零一條，判
決如主文。
中　　華　　民　　國　九十四　年　　八　　月　　四　　日
                      最高法院刑事第二庭
                          審判長法官  董　明　霈
                                法官  林　茂　雄
                                法官  張　祺　祥
                                法官  呂　永　福
                                法官  陳　世　淙
      本件正本證明與原本無異
                                      書  記  官
中　　華　　民　　國　九十四　年　　八　　月　 十三 　日
                                                      Ｌ
